【裁判字號】    88,上易,119
【裁判日期】    890128
【裁判案由】    侵權行為損害賠償
【裁判全文】
臺灣高等法院臺南分院民事判決  八十八年度上易字第一一九號  Ｊ
      上  訴  人  甲      ○
      訴訟代理人  乙  ○  ○
      被上訴人    丙  ○  ○
右當事人間請求侵權行為損害賠償事件，上訴人對於臺灣臺南地方法院中華民國八十
八年十月十五日第一審判決  (八十八年度訴字第六十三號)提起上訴，本院判決如左
：
      主      文
上訴駁回。
第二審訴訟費用由上訴人負擔。
      事      實
甲、上訴人方面：
  一、聲明：求為判決：
    (一)原判決廢棄。
    (二)被上訴人在第一審之訴及假執行之聲請均駁回。
    (三)第一、二審訴訟費用由上訴人負擔。
    (四)如受不利之判決，願供擔保請免予宣告假執行。
  二、陳述：除與原判決記載者相同，予以引用外，補稱：
    (一)被上訴人所有房屋（門牌號碼台南縣龍崎鄉頂村一五六號）座落之基地與被
        上訴人所有之同鄉崎頂村一五七號房屋坐落基地相連，後側以系爭排水溝渠
        為界，上訴人建屋居住於此已有近五十年之久，而被上訴人係於民國六十九
        年間向其前手林成輝買受房屋始與上訴人比鄰而居。訴外人林成輝擁有該房
        屋初始其格局建制與上訴人房屋相似，迨民國四十六年間林成輝大興土木將
        房屋後側較低窪基地填平加高，並將上開排水溝渠化明為暗覆於基礎底下，
        嗣經多次增建方成現今規模，此從附呈照片中被上訴人現有房屋老舊且外觀
        肉眼可見有明顯水泥銜接痕及原審現場勘驗筆錄附圖標示溝渠確係深埋於其
        基礎底下可証。又上訴人基地地勢較被上訴人為低，因此上訴人順勢於房屋
        左側設有溝渠排放家庭污水，相對被上訴人即藉其土地左側之系爭溝渠排水
        ，此有附圖所示編號４、８被上訴人設置之排水管及鑑定報告編號４、７、
        ８、１０、、等六幀照片可供參酌。
    (二)再上訴人庭院因無適當排水管道，故於林成輝加高地基設置擋土牆時即與其
        協調，希預留孔道使雨水能藉系爭溝渠排出，得其允諾後，孔道設置四十餘
        年來上訴人與林成輝或被上訴人均未就排水問題產生任何爭執，詎八十七年
        間被上訴人未經查明原因即以存證信函片面捏指上訴人於其擋土牆上挖洞排
        水致土壤流失、房屋龜裂，除將該孔道以水泥封閉外，並進一步要求上訴人
        賠償其損害，誠令上訴人就排洩雨水與土壤流失間之因果關係感到莫名。
    (三)雖原審判決以台灣省土木技師公會八八省工技字第三二三七號鑑定報告為據
        ，認被上訴人房屋損害與上訴人排水行為有因果關係，應賠償其新台幣（下
        同）二十一萬七千二百二十一元整。惟系爭擋土牆上排水孔道與溝渠非上訴
        人私設已如前述（況從附呈照片判斷該孔道非事後鑿設，上訴人亦不可能為
        求排水大費周章地不以破壞性開挖而於他人地基下潛盾挖設溝渠) ，且該溝
        渠周緣亦鋪設有水泥，似不可能偶因宣洩雨水而造成被上訴人房屋地層土壤
        流失。再細繹鑑定報告第三頁之鑑定標的損壞原因乙欄載：「據原告及被告
        二造所述及目視範圍會勘所見研判係因基地後側地勢低窪，被告順勢在相鄰
        圍牆下挖洞排放雨、廢水，流入原告房屋地層造成原告房屋地層土壤流失等
        語」。姑不論上訴人於雨季時，藉鋪設有水泥之溝渠排洩雨水是否能致雨水
        流入被上訴人房屋地層進而帶走其內土壤，依鑑定報告所述，鑑定人似未仔
        細勘查埋於擋土牆下之溝渠表層水泥有無裂痕（擋土牆外溝渠為被上訴人自
        行排放雨污水使用），僅依被上訴人說詞及目視所及損害結果研判，顯然有
        失客觀公允，令人難以信服。況依鑑定書附圖所示被上訴人房屋之牆壁裂紋
        ，地坪下陷、裂紋處均與系爭排水溝有相當距離，倘上訴人排放之雨水果有
        侵入被上訴人房屋地層帶走土壤之可能，衡之常理亦應為緊鄰溝渠之土壤率
        先流失致該處地坪被掏空下陷，豈有距溝渠處較遠反而距溪谷處較近之地層
        一端先下沉之理？顯見鑑定人之鑑定不無違背常理之處，謹請鈞院依民事訴
        訟法第三百三十五條第二項規定傳喚鑑定人就鑑定之過程及依據詳予說明，
        以釋疑義並昭折服。
  三、証據：除援用原審所提之証據外，補提照片六禎。
乙、被上訴人方面：
  一、聲明：求為判決：
   (一)上訴駁回。
   (二)第二審訴訟費用由上訴人負擔。
  二、陳述：與原判決記載相同，茲引用之。
  三、証據：援用原審所提之証據。
      理      由
一、被上訴人在原審起訴主張：被上訴人所有坐落台南縣關廟鄉○○段一九八八之一
    三四地號土地及其上建物同鄉崎頂村一五七號房屋，與上訴人所有同門牌號碼之
    房屋相毗鄰，詎上訴人無故於民國八十六年五月間，在相鄰之圍牆上挖洞排放廢
    水，被上訴人將洞口堵住三次，上訴人又挖開三次，廢水流入被上訴人所有之土
    地地層，造成土壤嚴重流失、建物龜裂，上訴人迭次勸止並發函要求被上訴人回
    復原狀，均置之不理，為此依侵權行為之法律關係，請求損害賠償，要求上訴人
    以金錢賠償損害金額二十一萬七千二百二十一元。上訴人則以：上訴人建屋居住
    上址，已五十餘年，上開排水洞於被上訴人購自前手林成輝時已存在，非伊所挖
    ，且該排水洞使用四十餘年，均未發生糾紛，迨被上訴人購屋後，始生爭執，足
    証排水與土壤流失並無因果關係，臺灣省土木技師公會之鑑定報告顯失客觀，請
    傳訊鑑定人說明鑑定過程等語，資為抗辯。
二、被上訴人主張其所有坐落台南縣關廟鄉○○段一九八八之一三四地號土地及其上
    建物即同鄉崎頂村一五七號房屋，與上訴人所有同門牌號碼之房屋相鄰，而上訴
    人於八十六年五月間，在相鄰之圍牆上挖洞排放廢水，被上訴人迭次勸止並發函
    要求上訴人回復原狀，均置之不理等情，已據被上訴人提出土地登記簿謄本、所
    有權移轉契約書影本及郵局存證信函影本各一件為證，且上訴人亦自認伊有將系
    爭排水洞挖開，不然無法排水等語（見原審卷第五十八頁），核與被上訴人之上
    開主張相符，故被上訴人之上開主張自堪信為真實。則被上訴人所有土地地層土
    壤流失、建物龜裂與上訴人之挖掘排水洞間，有相當因果關係，被上訴人之請求
    損害賠償，自屬有據。至上訴人主張該排水洞已使用四十餘年，均未發生糾紛，
    迨被上訴人購屋後，始生爭執一節，惟上訴人使用該排水洞之土地，與前手林成
    輝間，並無任何約定，現已屬被上訴人所有，被上訴人並以存証信函通知上訴人
    不得繼續使用，自不能以之對抗被上訴人，其所辯殊不足採。
三、又被上訴人主張其因上開上訴人所挖排水洞及排放廢水流入其房屋地層之結果，
    造成土壤流失、廚房牆壁龜裂及地坪下陷等損害，其修復之費用需二十一萬七千
    二百二十一元等情，雖為上訴人所否認，惟此已經兩造所同意之鑑定人即台灣省
    土木技師公會鑑定結果認：「鑑定標的物損壞原因：被告為避免其後院積水，順
    勢在相鄰之圍牆（按：即原告之圍牆）下挖洞排放雨水及廢水，流入原告房屋之
    地層，造成土壤流失、廚房牆壁龜裂及地坪下陷龜裂等損害。本件標的物之損
    害，恢復原有使用功能所需修護費用：二十一萬七千二百二十一元。」等語，有
    鑑定報告書可按，上訴人又以鑑定報告，顯失客觀，請求傳訊鑑定人，就鑑定過
    程加以說明，惟查本件鑑定時，兩造均在場，並徵詢雙方之意見，無異議後，始
    就損壞原因，修護損壞費用等詳加鑑定，其鑑定過程與結果，不容置疑，上訴人
    請求再訊問鑑定人，並請求從新鑑定，核無必要。從而上訴人之上開抗辯亦不可
    採。
四、按因故意或過失不法侵害他人之權利者，負損害賠償責任；應回復原狀者，如經
    債權人定相當期限催告後，逾期不為回復時，債權人得請求以金錢賠償其損害，
    民法第一百八十四條第一項前段、第二百十四條定有明文，本件被上訴人既因上
    訴人之故意行為致受有上揭損害，且經被上訴人於八十七年十一月十七日催告上
    訴人回復原狀，而上訴人迄今未為回復原狀，已如前述，是被上訴人自得請求上
    訴人以金錢賠償其損害。從而，被上訴人依侵權行為之法律關係請求損害賠償自
    屬有據，故被上訴人請求上訴人給付二十一萬七千二百二十一元，及自起訴狀繕
    本送達之翌日即民國八十八年一月八日起至清償日止，按週年利率百分之五計算
    之利息，為有理由，原審據此為被上訴人勝訴之判決，並依被上訴人之聲請，酌
    定相當擔保而宣告假執行，經核並無不當，上訴意旨指摘原判決不當，聲明廢棄
    改判，為無理由，應予駁回。
五、據上論結，本件上訴為無理由，依民事訴訟法第四百四十九條第一項、第七十八
    條，判決如主文。
中      華      民      國    八十九    年      一      月    二十八    日
                                    臺灣高等法院臺南分院民事第一庭
~B1審判長法官  戴    勝    利
~B2      法官  王    惠    一
~B3      法官  徐    宏    志
右為正本係照原本作成。
不得上訴。
中      華      民      國    八十九    年      一      月    二十九    日
~B法院書記官  莊    清    松


司法院資訊處製作；財團法人民間司法改革基金會備份。
